臺灣高等法院刑事判決
上　訴　人
即　被　告　乙○○
選任辯護人　李漢鑫律師
輔　佐　人　丁○○
上列上訴人因過失傷害案件，不服臺灣臺北地方法院93年度易緝
字第148號，中華民國94年6月30日第一審判決（起訴案號：臺灣
臺北地方法院檢察署91年度偵續字第73號），提起上訴，本院判
決如下：
    主  文
上訴駁回。
    事  實
一、乙○○係專業保姆，自民國九十年一月二日起，在台北市○○區○○街二十巷二號五樓自宅，受託照顧丙○○之子呂學
    彬（民國八十九年十月二十九日生），代價為每月新台幣（
    下同）一萬五千元，照顧時間為每日上午八時至下午七時，
    為從事保姆業務之人。九十年二月二十三日下午六時許，乙○○負責看顧當時年僅近四個月大之呂學彬期間，本應注意
    新生兒身體尚未發育完全，極為脆弱，應隨時注意其身體反
    應，如有異常狀況，應即採取必要之保護措施，立即送醫救
    治，依當時情形並無不能注意之情事；竟於呂學彬因不明原
    因顱內出血而異常激烈哭鬧，經嘗試以餵奶、抱起輕拍試圖
    使之入睡等安撫方式均無效，已得知呂學彬係因健康有恙，
    身體不舒服始異常哭鬧之情形下，仍於安撫無效後，將呂學
    彬單獨置於房間床上，逕自如廁、處理家務，不予理會而疏
    未注意儘速送醫救治，任由呂學彬繼續哭鬧。待呂學彬停止
    哭啼後，乙○○始至房間察看，發現呂學彬面部潮紅、昏迷
    無意識，始將之送往台北市○○街三十巷十五號之華南小兒
    科診所急救，因呂學彬已呈現全身發黑、沒有呼吸及心跳之
    腦部缺氧等現象，乃轉至台安醫院；復於翌日轉診至林口長
    庚紀念醫院急救。呂學彬終因乙○○疏未及早送醫，避免出
    現心跳、呼吸中止，致兩側枕葉硬腦膜下血腫、顱內出血，
    導致抽搐及心跳、呼吸中止，造成缺氧性腦病變，致四肢癱
    瘓無意識，後遺嚴重腦部損傷，目前呈植物人狀態，需長期
    藥物及特殊照護，變成永久性殘障之重傷害結果。
二、案經呂學彬之母丙○○訴請臺北市政府警察局松山分局報請
    臺灣台北地方法院檢察署檢察官偵查起訴。
    理  由
一、訊據被告乙○○矢口否認有何業務過失致重傷害犯行，辯稱
    ：正常情形小孩都會哭鬧，伊當時已依小孩哭鬧之一般情形
    處理，有試過各種方法去安撫小孩，當天小孩也不是很激烈
    的哭鬧，所以伊只能推斷小孩是感冒不舒服，伊並無過失云
    云。
二、惟查告訴人丙○○之子呂學彬係於九十年二月二十三日下午
    六時許在被告照護期間，因異常哭鬧停止後，面部潮紅、昏
    迷無意識，經被告將之送往台北市○○街三十巷十五號之華
    南小兒科診所急救，因呂學彬已呈現全身發黑、沒有呼吸及
    心跳之腦部缺氧等現象，乃轉至台安醫院；復於翌日轉診至
    林口長庚紀念醫院急救後，呂學彬終因所受兩側枕葉硬腦膜
    下血腫、顱內出血，導致抽搐及心跳、呼吸中止，造成缺氧
    性腦病變，致四肢癱瘓無意識之重傷害等情，業據丙○○指
    述甚詳，且為被告所不爭，並據證人即華南診所醫師甲○○
    於偵查中結證屬實（偵字第八一五一號偵查卷第三十七頁以
    下參照），並有台安醫院、長庚紀念醫院病歷資料、診斷證
    明書（偵字第八一五一號偵查卷第十六至十八頁、第二三八
    頁、第四十四頁以下、第九十四頁以下）、中華民國身心障
    礙手冊影本附卷可稽。是被害人呂學彬因上述原因造成缺氧
    性腦病變，致四肢癱瘓無意識，後遺嚴重腦部損傷，目前呈
    植物人狀態，需長期藥物及特殊照護，變成永久性殘障之重
    傷害結果，自可確定。
三、被告就此重傷害之結果，是否違反其專業保母之注意義務，
    而應負過失之責，分述之：
  (1)本案呂童被送往診所時，全身發黑，沒有呼吸及心跳，便已
    造成腦部缺氧；發生缺氧狀況若未及時處理，便有機會產生
    腦缺氧病變；呂童呈植物人狀況主要與顱內出血及因心跳、
    呼吸中止造成的腦傷害皆有關；如能避免因呼吸、心跳中止
    造成的腦傷害，呂童現在的狀況會較好；此據行政院衛生署
    以九十一年十二月三十一日衛署醫字第0910079737號函檢送
    臺灣台北地方法院檢察署之行政院衛生署醫事審議委員會編
    號第0000000 號鑑定書認定明確，有鑑定書附卷可參（偵續
    字卷第七十五頁以下參照）；並經證人即華南診所甲○○醫
    師、台安醫院鄭耀銘醫師於偵查中結證呂童就醫當時生理狀
    況屬實（偵字第八一五一號偵查卷第三十七頁背面、一八一
    頁背面參照）。一般而言，腦部缺氧超過十分鐘即可造成腦
    部永久性傷害，時間更久傷害更大；顱內出血的初期症狀可
    能非常輕微，一般人可能不易察覺，不過若症狀持續或更嚴
    重，一般人應能注意到病童有異。本案呂童的缺氧性腦病變
    應與顱內出血所導致之抽搐及心跳、呼吸中止有關。若呂童
    出現異常表現已一段時間卻未察覺，導致之後出現嚴重抽搐
    及心跳呼吸中止，便有所延誤。不過可確定的是，若呂童能
    更早送醫，避免出現心跳呼吸中止，目前的狀況會更好；此
    亦據行政院衛生署以九十四年五月二日衛署醫字第09402092
    37號函檢送本院之行政院衛生署醫事審議委員會編號第0000
    000 號鑑定書鑑定無誤，有該鑑定書在卷可按（見原審九十
    三年度易緝字第一四八號案卷第一二三頁參照）。足見呂童
    被送往診所時，已無呼吸及心跳，而造成腦部缺氧。行政院
    衛生署醫事審議委員會二次鑑定意見均認為：若其能更早送
    醫，避免因上述呼吸、心跳中止造成之腦傷害，目前的狀況
    會更好。是呂童未及早送醫與其現在因腦部缺氧所致腦傷，
    造成之植物人狀態之重傷害結果，有因果關係。
  (2)本件被告就事件經過情形，於原審審理時供承：（依你所受
    的專業訓練及帶小孩經驗，呂學彬在你家吃奶或是生活是否
    規律？）他是很好帶的小孩，吃、睡、作息都很規律。（呂
    學彬平常是否沒有理由哭鬧？）很少。（你帶呂學彬這段時
    間，他是否曾經有過不明原因哭鬧？）沒有。（依照你所受
    訓練，如果小孩有不明原因哭鬧，可能原因為何？）第一可
    能是餓了，第二可能是想睡覺，第三可能身體不舒服。...
    （你帶呂學彬這段時間，呂學彬肚子餓，你如果給他喝奶，
    他是否可以安撫下來？）可以。（如果你發現呂學彬想睡覺
    ，你如何安撫？）我是把他抱起來，輕輕拍他，讓他入睡。
    （前面所提呂學彬肚子餓，你餵他喝奶，他是否就滿足了？
    ）是的，如果肚子餓，一拿奶瓶給他，他就馬上停止哭泣，
    喝奶喝得很快。（如果呂學彬是因為想睡覺而哭鬧，你將他
    抱起安撫到他睡著，大約是多久？）大約十分鐘左右。...
    （依照你前面陳述如果小孩子哭鬧與吃奶等作息不太符合時
    ，你是否會注意可能是其他原因造成哭鬧？）可能是身體不
    舒服。... 當天你大約是六點前後餵奶；當時他的奶量是18
    0ＣＣ，所以我就泡180ＣＣ。... （當時你把奶放進他的嘴
    裡，他有停止哭泣嗎？）他吸了一口就用舌頭把奶嘴頂出來
    ，然後又開始哭。（當他把奶嘴頂出來，開始哭時，你做何
    反應？）我想說他是否鼻塞，想要把奶嘴吐出來呼吸，所以
    我就把奶嘴拿出來，等他呼一口氣，再繼續用奶瓶餵食，他
    喝了一、二口，又把奶嘴推出來，喝喝停停斷斷續續，餵了
    約二十分鐘，他大約喝了三十到四十ＣＣ。（在他斷斷續續
    喝了三、四十ＣＣ之間，他有無繼續哭鬧？）有，當他把奶
    嘴頂出來時，又繼續哭鬧。... （依照你帶呂學彬的經驗，
    當時是否因為他想睡覺而哭鬧？）我以為他前一段小小睡覺
    時間很短，沒有睡飽，而想睡覺，所以我就將他抱起來，依
    照我剛才講的方法安撫，他還是繼續哭鬧，大約持續十分鐘
    左右，他一般很想睡覺時，搖一段時間，就會睡覺。（當時
    你抱起安撫他，仍然哭鬧時，這種表現與他平常想睡覺的作
    息不同？）是的。（當呂學彬繼續哭鬧，你是否想到他是因
    為身體不舒服而哭鬧？）有。（當時他是哭的非常激烈？）
    是的，我怎麼安撫都沒有用，我用了前面兩個方法，他都不
    停。... （你安撫過程中，是否發現呂學彬不想睡覺也不想
    喝奶？）是的」等語（見原審九十四年六月三日審判筆錄參
    照）。又被告於本院審理時亦供稱從小孩開始哭鬧到送醫約
    經過幾十分鐘之久，而且哭鬧當時並非餵奶時間，足見被告
    依其專業及日常照護呂學彬之經驗，已足判斷呂童於九十一
    年二月二十三日下午六時許出現嚴重之激烈哭鬧，並非導因
    於想喝奶或想睡覺之常規，其自應警覺該現象係因幼童身體
    異常不舒服所致，而非一般感冒發燒所致，是斯時被告已負
    有儘速將呂學彬送醫之義務。而被告為專業保母等情，業據
    其供承在卷，並提出台安醫院受訓證書、保母人員訓練結業
    證書、中華民國技術士證書及各項專業聘書附於偵查卷可稽
    。是其從事保母業務期間，自應善盡較高之照顧保護幼兒注
    意義務；果於照護期間發現幼兒有異常之身體不舒服表徵，
    即應儘速送醫，避免延誤。
  (3)依被告之專業及日常照護呂學彬之經驗，既已足以判斷呂童
    於九十一年二月二十三日下午六時許出現嚴重之激烈哭鬧，
    並非導因於想喝奶或想睡覺之常規，且該異常現象係因幼童
    身體不舒服所致；被告竟不思立即處理嬰兒悖於生活常規之
    嚴重哭鬧所反映之異常生理狀況，儘速送醫，反而於安撫無
    效後，即將之放置床上，逕自如廁、晾衣服，此據被告於原
    審九十三年十月八日準備程序中自承：當天下午，我幫小孩
    洗完澡，小孩不停哭鬧，結果我就把他放在那邊讓他自己哭
    鬧，... 後來我沒有聽到他哭鬧聲音，我才去觀察，我看到
    他時，他已經全身發軟，臉部漲紅。... 呂童哭鬧，我就把
    他放在床上，我就去上廁所、晾衣服，總共花了十幾分鐘時
    間等情明確（見原審九十三年十月八日準備程序筆錄）；並
    陳稱：我承認我的過失是沒有持續注意小孩狀況等語（見同
    上準備程序筆錄第三頁參照）。被告顯然違背其擔任專業保
    母明知新生兒身體尚未發育完全，極為脆弱，應隨時注意其
    身體反應，如有異常狀況，應採取必要之保護措施，立即送
    醫救治之注意義務，且依當時情形並無不能注意之情形；被
    告竟疏於注意，自應負過失之責，且其過失與被害人呂學彬
    所受之重傷害結果間有因果關係甚明。
  (4)被告及辯護人於本院審理時另辯稱：被害人呂學彬在出事前
    一週已經有感冒發燒，鼻塞呼吸不順現象而至華南小兒科診
    所就診，若事發時僅係一般感冒，外表看不出爐內出血，被
    告並無法判斷是否應緊急送醫等語，並請求傳喚證人甲○○
    作證。然查證人華南小兒科診所醫師於本院審理時到庭結證
    稱：呂學彬於九十年二月二十三日出事前之九十年二月八日
    、十六日、十八日、二十日有至伊診所就醫，症狀為咳嗽有
    痰、發燒、流鼻涕等經伊診斷結果，是一般感冒。嬰兒身體
    不舒服時，其反應會哭鬧、吵。若已經確定小孩是因感冒所
    產生的哭鬧，如果是高燒、呼吸急促、劇烈嘔吐等要馬上送
    急診，其他情況是事後帶去看醫生等語（本院94年10月27日
    審判筆錄）。依證人甲○○供述，被害人出事前固然數度至
    華南小兒科診所就診，惟其症狀應僅係一般感冒，咳嗽有痰
    、發燒、流鼻涕等，並無嚴重症狀，此與本件事發時被害人
    並非一般感冒症狀，而係出現激烈哭鬧，經嘗試以餵奶、抱
    起輕拍試圖使之入睡等安撫方式均無效之異常情形可比，被
    告遇此情形，自應緊急處理，而非將呂學彬單獨置於房間床
    上，逕自如廁、處理家務，不予理會而未儘速送醫救治，任
    由呂學彬繼續哭鬧。從而被告上開辯解亦無法卸免其過失之
    責任。被告上訴猶執陳詞指稱行政院衛生署醫事審議委員會
    鑑定意見所稱更早送醫語意不明，究竟多久才算及早則有疑
    義云云，否認其有過失，顯不足採。
  (5)綜上所述，本件事證已明，被告於辯稱其已善盡注意義務云
    云，不足採信，其因業務上過失致重傷害之犯行堪以認定，
    自應依法論科。至被告於本院審理時聲請再函請行政院衛生
    署醫事審議委員會鑑定乙節，惟因本件過失之責業據該委員
    會鑑定函覆明確，爰認無再予鑑定之必要，併予敘明。
四、查被告乙○○係專業保姆，其受託照顧丙○○之子呂學彬，
    為從事保姆業務之人。核被告所為，係犯刑法第二百八十四
    條第二項後段之業務過失致重傷罪。至關於被告所違反之注
    意義務，起訴書雖記載：被告於呂學彬嗆奶情形下，仍將其
    單獨置於房間床上，不予理會，並離開處理家務，待呂學彬
    停止啼哭數分鐘後，乙○○始至房間察看，惟呂學彬已呈現
    全身發黑、缺氧等現象，致呂學彬受有四肢癱瘓無意識之重
    傷害等詞，主張呂學彬係因嗆奶未獲立即處理導致重傷害之
    結果云云；然查：證人即華南診所甲○○醫師在偵查中證稱
    ：「…當時小孩臉色已發黑，我聽小孩子的心臟很微弱，…
    我怕小孩子有東西哽住，就抽小孩子口腔的異物，一開始有
    口水、痰，後來有奶抽出來，這奶可能是胃裡的，以我的經
    驗，若是嗆到，一抽時，牛奶馬上會抽出來…。」等語（偵
    字卷第三十七頁背面參照）；另證人即台安醫院鄭耀銘醫師
    亦於偵查中結證稱：「…我們急救後，就有做頭部電腦斷層
    ，結果是顱內出血，是硬腦膜下及蜘蛛網膜腔出血，會造成
    如此，以臨床經驗，約略是一星期前，顳葉、前額有慢性硬
    腦膜下積水，以臨床電腦斷層，應是陳舊性腦出血合併吸收
    狀態，應是外力撞及所致。…當時小孩的肚子沒有什麼東西
    ，不像剛喝完奶。」等語（偵字第八一五一號偵查卷第一八
    一頁背面、第一八二頁參照），是依現存卷證資料，尚難認
    定本案呂童有嗆奶之情事。且原審審理時蒞庭檢察官亦據此
    就被告之過失情形更正犯罪事實為「被告為專業保母，對於
    嬰兒異於平常之哭鬧應予注意，但疏未注意，以為嬰兒肚子
    餓，其實餵食奶水的時間與平時並不相符，且未詳加注意而
    做家事，顯有應注意、能注意而未注意之情形」，本院自應
    依更正後之公訴人論述事實審理之，附此說明。
五、原審認被告罪證明確，援引刑法第二百八十四條第二項後段
    ，罰金罰鍰提高標準條例第一條之規定，並審酌被告身為專
    業保母，竟於客觀上得預見幼兒因身體不舒服而激烈哭鬧之
    情形下，放任不理，未儘速履行其照護幼兒，立即送醫之注
    意義務，造成幼兒後遺嚴重腦部損傷，目前呈植物人狀態，
    需長期藥物及特殊照護，且變成永久性殘障之重傷害結果，
    有長庚紀念診斷證明書在卷可考（見偵字第八一五一號偵查
    卷第二三八頁）。所造成之損害極其重大，且被告犯罪後迄
    未能與告訴人達成和解，及事後在檢察官於九十二年五月間
    起訴之後，逃匿大陸地區，經原審於九十二年九月間發佈通
    緝後，直至九十三年九月間入境時始在機場被查獲到案接受
    審判，態度非佳等一切情狀，量處有期徒刑一年十月，原審
    認事用法，均無不合，量刑亦屬妥適，被告提起上訴，其猶
    執陳詞否認有何過失罪責，上訴無理由，應予駁回。
六、據上論斷，應依刑事訴訟法第368條，判決如主文。
本案經檢察官洪泰文到庭執行職務。
中　　華　　民　　國　　94　　年　　11　　月　　10　　日
　　　　　　　　　刑事第十庭審判長法　官  陳正雄
　　　　　　　　　　　　　　　　　法　官  許宗和
　　　　　　　 　 　　　　　　　　法　官  許錦印
以上正本證明與原本無異。
不得上訴。
                                  書記官  楊妙恩
中　　華　　民　　國　　94　　年　　11　　月　　16　　日
附錄法條本案論罪科刑法條全文：
刑法第二百八十四條
因過失傷害人者，處六月以下有期徒刑、拘役或五百元以下罰金
。
致重傷者，處一年以下有期徒刑、拘役或五百元下罰金。
從事業務之人，因業務上之過失傷害人者，處一年以下有期徒刑
、拘役或一千元以下罰金。
致重傷者，處三年以下有期徒刑、拘役或二千元以下罰金。
